臺灣宜蘭地方法院民事判決
110年度重家繼訴字第3號
原      告  李金枝
訴訟代理人  林文漢
被      告  財政部國有財產署北區分署

法定代理人  郭曉蓉
訴訟代理人  蘇縈瀅
當事人間請求確認繼承權存在事件，本院於110年12月16日言詞
辯論終結，判決如下：
    主  文
原告之訴駁回。
訴訟費用由原告負擔。
    事實及理由
壹、程序方面
一、按確認法律關係之訴，非原告有即受確認判決之法律上利益
    者，不得提起之，民事訴訟法第247 條第1 項前段定有明文
    ，並為家事事件法第51條所準用。所謂「即受確認判決之法
    律上利益」，係指因法律關係之存否不明確，致原告在私法
    上之地位有受侵害之危險，而此項危險得以對於被告之確認
    判決除去之而言，故確認法律關係成立或不成立之訴，倘具
    備前開要件，即得謂有即受確認判決之法律上利益（最高法
    院52年度台上字第1240號判決意旨參照）。本件原告主張其
    為被繼承人李炳坤之法定繼承人，惟為被告所否認，足見原
    告主觀上就繼承權存否之法律上地位即有不安之狀態存在，
    並得以確認繼承權存在之判決除去之，揆諸前開說明，原告
    當有即受本件確認判決之法律上利益，合先敘明。
二、被告經合法通知，無正當理由未於言詞辯論期日到場，核無
    民事訴訟法第386 條各款所列情形之一，依家事事件法第51
    條準用民事訴訟法第385 條第1 項前段規定，爰依原告之聲
    請，由其一造辯論而為判決。
貳、實體方面　　
一、原告主張：原告於3歲左右時為養父母藍三坤、藍張阿實收
    養，於15歲左右回本家與本生父母同住，善盡本家之義務，
    長期未與養家生活，待養家之手足要求原告拋棄繼承時，原
    告始知養父母死亡，原告情感上認為在養家中被視為外人，
    此情如同形式上收養。而原告與本生父母及其親屬間之權利
    義務，於收養關係存續中停止，停止係指原告在出養期間與
    本生父母間的權利義務仍然存在，只是不能由原告行使或負
    擔，原告本家之兄長李炳坤死亡時，無法定繼承人存在，可
    繼承者之原告亦因為他人收養而不能出面繼承，致李炳坤之
    遺產為「無人承認之繼承」，然李炳坤之遺產在未依「無人
    承認之繼承」相關規定處理前，繼承陷於未確定狀態，此時
    僅需合法繼承人在公示催告期間出面繼承，即不得指摘繼承
    不合法，原告已於民國109年9月1日經本院以109年度司養聲
    字第22號裁定終止原告與養父母之收養關係，亦於李炳坤癌
    症期間經常探視，且出資辦理李炳坤喪葬事宜，以法定繼承
    人身分出面繼承尚未歸屬於國庫之李炳坤遺產，自屬有據，
    然為被告所否認，爰提起本件確認訴訟等語。並聲明：確認
    原告對被繼承人李炳坤之繼承權存在。 
二、被告則以：養子女與養父母間存在收養關係時，養子女即取
    得養父母婚生子女之身分，並停止與其本生父母及其親屬間
    之權利義務關係，而養子女與養父母之收養關係終止時，即
    回復其與本生父母及其親屬間之權利義務，故養子女不可能
    同時對養家及本家具有法定權利義務關係，收養終止亦不溯
    及既往。又繼承，因被繼承人死亡而開始，本件被繼承人李
    炳坤於87年12月16日死亡，為繼承開始之判斷基準，然斯時
    原告仍於出養關係，與其本生父母及其親屬間之權利義務關
    係為停止狀態，原告對本家不具繼承權，縱原告於109年9月
    21日經本院裁定終止收養關係，然收養終止之效力係自收養
    關係終止時向後發生，無溯及既往之效力，故李炳坤之繼承
    開始時，原告對李炳坤之遺產無繼承權等語，資為抗辯。並
    聲明：原告之訴駁回。
三、本院之判斷
  ㈠原告主張其於約3歲時為養父母藍三坤、藍張阿實收養，嗣於
    109年9月21日經本院裁定許可終止收養關係確定，而被繼承
    人即原告本家之胞兄李炳坤於87年12月16日死亡，因繼承人
    有無不明，經本院裁定選任被告為遺產管理人，並為承認繼
    承之公示催告等情，業據其提出本院109年度司養聲字第22
    號裁定及確定證明書、本院109年度司繼字第497號裁定及確
    定證明書、戶籍謄本、繼承系統表、財產列表等為證（見本
    院家調卷第6至18、24至26、32至39頁），且為被告所不爭
    執，自堪信為真實。
　㈡按「養子女與養父母及其親屬間之關係，除法律另有規定外
    ，與婚生子女同。」「養子女與本生父母及其親屬間之權利
    義務，於收養關係存續中停止之。」民法第1077條第1項、
    第2項前段分別定有明文。民法之收養制度，在使無直系血
    親關係者之間，發生親子關係，故其主要效力，為被收養人
    取得收養人婚生子女之身分，而被收養人取得收養人婚生子
    女身分之同時，其與本生父母及其親屬間之權利義務，則於
    收養關係存續中停止。復按「養子女及收養效力所及之直系
    血親卑親屬，自收養關係終止時起，回復其本姓，並回復其
    與本生父母及其親屬間之權利義務。但第三人已取得之權利
    ，不受影響。」民法第1083條亦有明文，是以民法關於收養
    及收養終止之效力，區分十分明確，養子女與養父母間有收
    養關係存在時，養子女即取得養父母之婚生子女身分，並停
    止與其本生父母及其親屬間之權利義務關係，此權利義務關
    係包含繼承、扶養之權利義務，而養子女與養父母間之收養
    關係終止時，即回復其與本生父母及其親屬間之權利義務，
    故養子女不可能同時對養家及本家具有法定權利義務關係，
    兩者不相重疊。準此，足見收養終止之效力不溯及既往，此
    不溯及既往效力對養方及本生方均同，故如養子女於收養關
    係存續中，在養方因繼承或贈與取得之財產，仍可保持，養
    子女在收養關係終止後，亦無須對本生父母負擔收養關係存
    續期間之扶養費用。又按「繼承，因被繼承人死亡而開始。
    」民法第1147條定有明文。繼承權之有無，應以繼承開始時
    即被繼承人死亡時，為判斷之基準。本件被繼承人李炳坤於
    87年12月16日死亡，繼承開始，然斯時原告仍出養於養父母
    藍三坤、藍張阿實，故原告於本件繼承開始時，與其本生父
    母及其親屬間之權利義務關係處於停止狀態，原告對於其本
    家不具繼承權，縱原告嗣經本院於109年9月21日以109年度
    司養聲字第22號裁定准予終止原告與其養父母間之收養關係
    ，然收養終止之效力，只能自收養關係終止時向後發生，並
    無溯及既往之效力，是以本件繼承開始時，原告對李炳坤之
    遺產無繼承權，不因其嗣後終止與養父母間之收養關係，而
    使其無繼承權之狀態發生變異，原告主張李炳坤於死亡時因
    有無繼承人不明經本院裁定為公示催告，其僅須於公示催告
    期間為合法繼承人即可等語，顯與前揭規定相違，自無足採
    。又養父母與養子女互動、親疏如何，於收養契約關係並不
    生影響，原告徒以其於15歲時即返回本家居住，長年與養家
    未來往，僅為形式上收養等語，亦不足採。從而，本件原告
    請求確認其對李炳坤之遺產有繼承權，應屬無據。
四、綜上所述，原告請求確認其對李炳坤之遺產有繼承權，為無
    理由，應予駁回。
五、本件事證已臻明確，兩造其餘攻擊防禦方法及訴訟資料，經
    斟酌後認對裁定之結果不生影響，爰不逐一詳予論駁，附此
    敘明。 
六、訴訟費用負擔之依據：家事事件法第51條，民事訴訟法第78
    條。
中　　華　　民　　國　　111 　年　　1 　　月　　20　　日
                  家事法庭  法　官　高羽慧
正本係照原本作成
如對本判決上訴，須於判決送達後20日內向本院提出上訴狀。
如委任律師提起上訴者，應一併繳納上訴審裁判費。
中　　華　　民　　國　　111 　年　　1 　　月　　20　　日
                            書記官　林柔君